ACORDAO-COMPLETO-2517899

ACÓRDÃO 1589/2022 ATA 7/2022 - PRIMEIRA CÂMARA

VISTOS, relatados e discutidos estes autos de Tomada de Contas Especial instaurada pelo Ministério do Turismo (MTur) , em desfavor do Sr. Renato Nunes de Oliveira, ex-Prefeito do Município de Lages/SC na gestão 2009-2012, em razão da impugnação total das despesas do Convênio 736461/2010 Siconv (peça 1, pp. 45-63) , firmado com o Ministério do Turismo, e tendo por objeto "incentivar o turismo, por meio do apoio à realização do Projeto intitulado 22ª Festa do Pinhão",
ACORDAM os Ministros do Tribunal de Contas da União, reunidos em Sessão da Primeira Câmara, em:
9.1. arquivar a presente Tomada de Contas Especial, sem julgamento do mérito, com fundamento no disposto nos artigos 169, inciso VI, e 212, do Regimento Interno do TCU, por falta de pressupostos de desenvolvimento válido e regular do processo, em atenção aos princípios do contraditório e da ampla defesa; e
9.2. dar ciência desta deliberação ao Ministério do Turismo e ao espólio do Sr. Renato Nunes de Oliveira.

Tomada de Contas Especial instaurada pelo Ministério do Turismo (MTur), em desfavor do Sr. Renato Nunes de Oliveira, ex-Prefeito do Município de Lages/SC na gestão 2009-2012, em razão da impugnação total das despesas do Convênio 736461/2010 Siconv (peça 1, pp. 45-63), firmado com o Ministério do Turismo, e tendo por objeto "incentivar o turismo, por meio do apoio à realização do Projeto intitulado 22ª Festa do Pinhão.

Primeira Câmara

Entidades/órgãos do Governo do Estado de Santa Catarina.

3. Interessados/Responsáveis:
3.1. Interessado: Ministério do Turismo (05.457.283/0001-19).
3.2. Responsáveis: Newton César de Oliveira (XXX.789.639-XX); Renato Nunes de Oliveira (XXX.168.989-XX).

13.1. Ministros presentes: Walton Alencar Rodrigues (Presidente), Vital do Rêgo e Jorge Oliveira.
13.2. Ministro-Substituto convocado: Augusto Sherman Cavalcanti (Relator).

ANTONIO LUCAS VALCANAIA DE OLIVEIRA E OUTROS

AUGUSTO SHERMAN

Transcrevo, a seguir, a da instrução vazada à peça 88 destes autos, anuída pelo corpo diretivo da Secretaria de Controle Externo de Tomada de Contas Especial - SecexTCE (peças 89 e 90) :
"INTRODUÇÃO
1. 	Trata-se de Tomada de Contas Especial instaurada pelo Ministério do Turismo (MTur) , em desfavor do Sr. Renato Nunes de Oliveira, ex-prefeito do município de Lages/SC na gestão 2009-2012, em razão da impugnação total das despesas do Convênio 736461/2010 Siconv (peça 1, p. 45-63) , firmado com o Ministério do Turismo, e tendo por objeto 'incentivar o turismo, por meio do apoio à realização do Projeto intitulado 22ª Festa do Pinhão', com vigência estipulada para o período de 1/6/2010 a 17/7/2011 (peça 1, p. 198) .
HISTÓRICO
2.	Os recursos previstos para implementação do objeto do referido convênio foram orçados no valor total de R$ 792.390,00 (peça 1, p. 51-52) , com a seguinte composição: R$ 92.390,00 de contrapartida da Convenente e R$ 700.000,00 à conta do Concedente, liberados mediante as Ordens Bancárias 2008OB800234, 2008OB800235 e 2008OB800236, todas de 18/5/2011 (peça 1, p. 83) .
3.	A documentação da prestação de contas do convênio em tela foi analisada pela Coordenação - Geral de Monitoramento, Fiscalização e Avaliação de Convênios do MTur por meio das seguintes notas técnicas: Nota Técnica de Análise 1031/2012, de 8/10/2012 (peça 1, p. 89-96) ; Nota Técnica de Reanálise 167/2013, de 19/2/2013 (peça 1, p. 104-108) ; Nota Técnica de Reanálise 473/2013, de 9/5/2013 (peça 1, 116-121) e Nota Técnica de Análise Financeira 297/2014, de 23/5/2014 (peça 1, p. 144-151) . Esta última nota técnica opinou pela reprovação da prestação de contas, ensejando glosa integral das despesas do convênio decorrentes de irregularidade na execução financeira.
4.	O fundamento para a instauração da tomada de contas especial, conforme apontado na Nota Técnica de Reanálise Financeira 297 de 23/5/2014 (peça 1, p. 144-151) , foi a impugnação das contratações de artistas, decorrente da irregularidade na execução financeira do objeto avençado. (peça 1, p. 175-179) .
5.	A materialização das irregularidades na execução do mencionado convênio se correlaciona com o Acórdão 829/2014-TCU-Plenário proferido pelo E. Tribunal quando da apreciação do TC-Processo 009.045/2012-0, que naquela época exarou o seguinte, verbis: 
 (....) 
4 - CONCLUSÃO 
 (....) 
Nenhuma das prestações de contas dos 35 convênios firmados com prefeituras e entidades localizadas em Santa Catarina em 2010 foi apreciada conclusivamente pela Coordenação-Geral de Convênios ¿ CGCV, embora a maioria já tenha sido para lá remetida. Tal situação de flagrante irregularidade não é exclusiva do Ministério do Turismo e já foi percebida pelo Tribunal no contexto das transferências voluntárias, como exemplificado no Acórdão 3025/2010-TCU-Plenário, que relata as seguintes constatações: 
'75. As fragilidades no modelo de controle das transferências da União via convênios e instrumentos congêneres são de natureza sistêmica e decorrem de problemas estruturais, tais como falta de pessoal capacitado e infraestrutura tecnológica. (...) 
76. Acima de tudo, o diagnóstico permite concluir que (...) não existem ações em execução para solucionar essas fragilidades. (...) Nesse contexto, além da atuação em cada órgão, é fundamental que sejam empreendidas ações de coordenação e articulação institucional. A menos que haja uma instância superior para articular ações e cobrar resultados, o quadro apresentado não será revertido. 
77. Os problemas de governança e transparência são graves e devem ser objeto de monitoramento contínuo por parte das equipes do TCU. (...) ' 
Urgem aprimoramento da governança e dos sistemas de informação, bem como capacitação de pessoal, para reverter tendência de continuidade das fragilidades.'
Também foi observado que de todos os 35 convênios para Santa Catarina em 2010, a transferência de recursos apenas foi realizada previamente à realização do evento em um único caso. Tal situação favorece o surgimento de fraudes em licitações e pagamentos, impedindo o necessário planejamento para a consecução dos objetivos do convênio. Tal fato foi constatado nos três casos selecionados pela auditoria, sendo emblemático o da Festa do Pinhão, em Lages, quando os recursos somente foram transferidos um ano depois da realização do evento.
ACORDAM os Ministros do Tribunal de Contas da União, reunidos em Sessão Plenária, ante as razões expostas pelo Relator, em:
9.1. determinar ao Ministério do Turismo que, no prazo de 45 dias, conclua o exame das prestações de contas dos Convênios ns. 732.377/2010, 736.461/2010 e 749.308/2010, instaurando, caso necessário, as devidas Tomadas de Contas Especiais, e informe ao TCU, no término do prazo, as providências adotadas; 
9.2. dar ciência ao Ministério do Turismo acerca das seguintes irregularidades: 
9.2.1. Convênio n. 736.461/2010 - 22ª Festa Nacional do Pinhão de Lages/SC: o repasse intempestivo dos recursos inviabilizou o cumprimento do cronograma de aplicação previsto no plano de trabalho e constitui ato absolutamente incompatível com o objetivo de custear evento com data certa e improrrogável, comprometendo a sua regular aplicação; 
 (....) 
9.3. alertar os municípios de Lages, São Francisco do Sul e Brusque quanto à necessidade de utilização de pregão eletrônico nas contratações previstas em instrumentos de repasse voluntários de verbas da União ou, quando não for possível a utilização dessa modalidade de licitação, de apresentação de justificativas junto à prestação de contas dos recursos.
6.	Por meio dos Ofícios 1146/2012 (peça 1, p. 97) ; 0108/2013 (peça 1, p. 115) ; e 1210, 1212/2014/CGCV/SPOA/SE/MTur (peça 1, p. 141-143) , o Ministério do Turismo notificou o responsável e o município de Lages/SC das ressalvas financeiras, embora a convenente tenha enviado os esclarecimentos e documentação correspondentes (peça 1, p. 88, 102, 111-114, e 156) as análises processadas pelo órgão concedente glosaram todas tentativas de saneamentos dos autos.
7.	Diante do não saneamento das irregularidades apontadas e da não devolução dos recursos, instaurou-se a tomada de contas especial. Conclui-se que o prejuízo importaria no valor total dos recursos repassados, imputando-se a responsabilidade ao Sr. Renato Nunes de Oliveira, ex-prefeito do município de Lages/SC na gestão 2009-2012, uma vez que ele foi o gestor do convênio (peça 1, p. 203-206) .
8.	O relatório de auditoria 1083-2015 da Controladoria Geral da União (peça 1, p. 203-206) também chegou às mesmas conclusões. Após serem emitidos o Certificado de Auditoria, o Parecer do Dirigente e o Pronunciamento Ministerial (peça 1, p. 207, 208 e 215) , o processo foi remetido a esse E. Tribunal.
9.	No âmbito do TCU, tendo em vista que o responsável apresentou a prestação de contas cuja análise foi processada pela Coordenação - Geral de Monitoramento, Fiscalização e Avaliação de Convênios do MTur, no entanto o conjunto material probatório e os documentos da prestação de contas não constavam nos autos foi realizada diligência ao MTur para que encaminhasse a referida documentação (peça 2) . 
10.	Em resposta ao Ofício de diligência 1400/2016-TCU/SECEX-PE, de 12/9/2016, o MTur, por meio do Ofício 1239/2016/AECI/MTur de 30/9/2016 (peça 6, p. 1) encaminhou os documentos acostados aos autos (peças 6, 7 e 8 p. 1-158, 1-159 e 184) . 
11.	Com base na referida documentação, bem como na Nota Técnica de Análise Financeira 297/2014, de 23/5/2014 (peça 1, p. 144-151) , o auditor da Secex/PE propôs a citação solidária (peça 9) do Sr. Renato Nunes de Oliveira, ex-prefeito do Município de Lages/SC na gestão 2009-2012, (CPF: XXX.168.989-XX) , com os representantes legais das empresas GDO Produções LTDA (CNPJ: 04.219.590/0001-07) , LGP Produções Artísticas LTDA (CNPJ: 02.090.864/0001-77) , Paulo Marcio Cislaghi-ME (CNPJ: 85.145.423/000152) e Osnildo Amorim Júnior & CIA LTDA - EPP (CNPJ: 02.259.176/0001-98) .
12.	A Secex/PE (peças 10 e 11) discordou da proposta acima e realizou, por meio do Ofício 416/2018-TCU/Secex-PE, de 12/3/2018 (peça 13) , a citação apenas do Sr. Renato Nunes de Oliveira, em razão da impugnação total das despesas do Convênio 736461/2010 SICONV 736461 firmado com o Ministério do Turismo, e tendo por objeto 'incentivar o turismo, por meio do apoio à realização do Projeto intitulado 22ª Festa do Pinhão', considerando que não restou estabelecido o nexo de causalidade necessário entre a movimentação financeira dos recursos transferidos e as despesas apresentadas como comprovação do uso dos recursos.
13.	O Ofício 416/2018-TCU/Secex-PE, de 12/3/2018 (peça 13) foi recebido conforme AR de 2/4/2018, acostado à peça 15. Em 4/5/2018 adentrou neste Tribunal a informação de que o Sr. Renato Nunes de Oliveira havia falecido em 26/8/2015 (peça 16) .
14.	Deste modo, preliminarmente, a uma nova citação do responsável, a Secex/TCE realizou diligência ao Cartório de Registro Civil, Títulos e Documentos e Pessoas Jurídicas da Comarca de Lages/SC para se identificar o representante legal de seu espólio, administrador provisório, inventariantes e/ou herdeiros (peças 18, 19 e 20) .
15.	O Cartório de Registro Civil, Títulos e Documentos e Pessoas Jurídicas da Comarca de Lages/SC informou que tais informações seriam da competência do Tabelionato de Notas, conforme Lei 11.441/07 (peça 24) .
16.	Registra-se que, em pesquisa a internet verificou-se que a inventariante do espólio do responsável é a Sra. Juracy Terezinha Valcanaia, CPF XXX.519.809-XX.
http://consulta.tce.sc.gov.br/RelatoriosDecisao/Pareceres/4651637.HTM 
17.	Com isso, uma vez que a citação anterior foi dirigida ao responsável que já havia falecido há quase três anos, fez-se necessário repetir a citação proposta pela Secex/PE (peças 10 e 11) , desta vez, tendo como destinatário o Espolio do Sr. Renato Nunes de Oliveira, na pessoa de sua inventariante a Sra. Juracy Terezinha Valcanaia.
18.	Devidamente citada, a Sra. Juracy Terezinha Valcanaia informou à peça 32, por meio do seu procurador, André Pereira Arruda, que: 
1 - O inventário dos bens deixados por RENATO NUNES DE OLIVEIRA, consoante se faz prova em anexo, foi devidamente encerrado e partilhado, razão pela qual a figura do 'inventariante' deixou de existir, cabendo, assim, a cada herdeiro responder na proporção do quinhão recebido, nos termos do art. 1.997 do Código Civil: 'A herança responde pelo pagamento das dívidas do falecido; mas, feita a partilha, só respondem os herdeiros, cada qual em proporção da parte que na herança lhe coube' Negritei 
2 - Logo, a citação recebida por meio do OFÍCIO 37740/2020- TCU/SEPROC é nula, já que endereçada e recebida na pessoa do espólio, devendo, portanto, face ao princípio constitucional da ampla defesa e do contraditório, bem como do devido processo legal, ser dirigida a cada um dos herdeiros. 
3 - No mérito, reserva-se ao direito de manifestação no momento processual oportuno, após regular citação da requerente na condição de viúva-meeira herdeira, nos termos do art. 1.829, I do Código Civil.
19.	Desse modo, tendo em vista o documento do Tribunal de Justiça de Santa Catarina (TJSC) , anexado pela defesa (peça 34) certificando que a ação de inventário (0307767-31.2015.8.24.0039) , transitou em julgado, porque teve o início em 28/7/2017 e término em 16/8/216, a Secex/TCE realizou diligência a este órgão para que enviasse cópia do inventario do Sr. Renato Nunes de Oliveira, a fim de que sejam identificados os herdeiros (peças 37, 38 e 39) .
20.	Em resposta, ao Ofício 659/2021-TCU/Seproc (peça 42) , o Tribunal de Justiça de Santa Catarina (TJSC) , Vara da Família e Sucessões da Comarca-Lages enviou o Ofício 310011445113 (peça 44) , informando que os herdeiros de Renato Nunes de Oliveira, constante nos autos do inventário nº 0307767-31.2015.8.24.0039, são:
Antônio Lucas Valcanaia de Oliveira, brasileiro, solteiro, menor impúbere, estudante, RG 5.313.494-0, CPF XXX.437.949-XX, representado por sua mãe Juracy Terezinha Valcanaia, ambos residentes na Rua Paraguai, 165 - Lages-SC - CEP 88508-260;
Juliana Valcanaia de Oliveira, brasileira, solteira, Bacharel em Direito, RG 3.825.565, CPF XXX.864.639-XX, residente na Rua Paraguai, 165 - Lages-SC - CEP 88508-260;
Luana Valcanaia de Oliveira, brasileira, solteira, Bacharel em Direito, RG 3.917.817, CPF XXX.104.349-XX, residente na Rua Paraguai, 165 - Lages-SC; 
Dilson Renato de Oliveira, brasileiro, comerciário, RG 4.795.940-1, CPF XXX.542.959-XX, casado pelo regime de Comunhão Universal de Bens com Márcia Sambaqui de Camargo Oliveira, brasileira, do Lar, RG 1.967.261-6, CPF XXX.345.799-XX, ambos residentes na Rua Marechal Deodoro, 361 - Lages-SC - 88.501-000;
Renato Nunes de Oliveira Junior, brasileiro, solteiro, Bacharel em Direito, RG 3.646.810-0, CPF XXX.663.079-XX, residente na Rua Cirilo Vieira Ramos, 300 - ap. 304 - Bl 7 - Ed. Serra Catarinense - Vila Nova - Lages-SC - CEP 88.503-200;
Newton Cesar de Oliveira, brasileiro, Servidor Público Estadual, RG 2.825.675, CPF XXX.789.639-XX, casado pelo regime da Comunhão Parcial de Bens com Eliane Ribeiro de Oliveira, brasileira, do Lar, RG 3.375.769, CPF XXX.092.499-XX, residente na Av. Belisário Ramos, 3175 - ap. 11 - Guadalupe - Lages-SC - CEP 88.506-000; e 
Mayckon Alan Correa de Oliveira, brasileiro solteiro, Comerciário, RG 3.794.639, CPF XXX.882.369-XX, residente na Rua Maria de Melo Kuster, 629 - Santa Maria - Lages-SC, CEP 88.523-170
21.	Diante da informação retro, a Secex/TCE realizou a citação dos herdeiros do Sr. Renato Nunes de Oliveira, nos seguintes termos (peças 48, 49 e 50) :
Responsável: Sr. Renato Nunes de Oliveira (CPF: XXX.168.989-XX) , representado pela sua meeira: Juracy Terezinha Valcanaia (CPF XXX.519.809-XX) e pelos seus herdeiros: Antônio Lucas Valcanaia de Oliveira (CPF XXX.437.949-XX, representado por sua mãe Juracy Terezinha Valcanaia, CPF XXX.519.809-XX) ; Juliana Valcanaia de Oliveira (CPF XXX.864.639-XX) ; Luana Valcanaia de Oliveira (CPF XXX.104.349-XX) ; Dilson Renato de Oliveira (CPF XXX.542.959-XX) ; Renato Nunes de Oliveira Junior (CPF XXX.663.079-XX) ; Newton Cesar de Oliveira (CPF XXX.789.639-XX) e Mayckon Alan Correa de Oliveira, (CPF XXX.882.369-XX) .
Irregularidade 1: não comprovação da execução financeira do objeto do convênio.
Evidências da irregularidade: Nota Técnica Financeira 297/2014/Mtur (peça 1, p. 144-151) .
Normas infringidas: Art. 37, caput, c/c o art. 70, parágrafo único, da Constituição Federal de 1988; art. 93, do Decreto-lei 200, de 25 de fevereiro de 1967; art. 50, §3º, da Portaria Interministerial 127/2008, e Termo do Convênio 736461/2010, Cláusula Décima Segunda. 
Conduta: não comprovar o nexo de causalidade entre os recursos transferidos e as despesas efetuadas.
Nexo de causalidade: A não apresentação de documentos que comprovassem a execução física e financeira dos itens previstos no plano de trabalho resultou na presunção de dano ao erário.
Culpabilidade: não há excludentes de ilicitude, de culpabilidade e de punibilidade; é razoável supor que a responsável tinha consciência da ilicitude de sua conduta; era exigível conduta diversa da praticada, qual seja, comprovar por meio de documentos a efetiva execução física e financeira de todos os itens previstos no plano de trabalho.
Irregularidade 2: ausência de comprovação de que as empresas que não detinham direitos de exclusividade, contratadas irregularmente por inexigibilidade, pagaram o cachê de bandas ou cantores que realizaram o evento.
Evidências da irregularidade: documentos presentes nos autos: Plano de trabalho (peça 1, p. 13-20) ; Relação de pagamentos (peça 7, 53) ; Relatório de Execução Físico-Financeira (peça 7, p.50) ; Documento de transferência bancária (peça 7, p. 60, 64) ; notas fiscais (peça 7, p. 61, 65, 67) .
Normas infringidas: Art. 70, parágrafo único, da Constituição Federal de 1988; art. 93, do Decreto-lei 200, de 25 de fevereiro de 1967; art. 50, §3º, da Portaria Interministerial 127/2008, Acórdão 96/2008-TCU-Plenário, Acórdão 1435/2017-TCU-Plenário e Termo do Convênio 736461/2010.
Conduta: não apresentar notas fiscais e recibos (ou outros documentos equivalentes) emitidos em nome das bandas e cantores e assinados por seus representantes legais ou pelos seus empresários exclusivos, sendo essa representação ou exclusividade registrada em cartório.
Nexo de causalidade: A não apresentação de notas fiscais e recibos (ou outros documentos equivalentes) emitidos em nome das bandas e cantores e assinados por seus representantes legais ou pelos seus empresários exclusivos impediu comprovação do nexo causal entre os recursos federais transferidos e os pagamentos efetuados, visto que não se provou que os valores pagos ao intermediário contratado efetivamente foi repassado as banda e artistas que realizaram shows, resultando em presunção de prejuízo ao erário.
Culpabilidade: não há excludentes de ilicitude, de culpabilidade e de punibilidade; é razoável supor que o responsável tinha consciência da ilicitude de sua conduta; era exigível conduta diversa da praticada, qual seja, assegurar que as bandas e cantores que se apresentaram no evento efetivamente receberam o valor dos pagamentos especificados no plano de trabalho.
Irregularidade 3: não comprovação parcial da execução física do objeto do convênio.
	Evidências da irregularidade: Parecer de Análise Física 473/2013/Mtur (peça 1, p. 116-121) ;
Normas infringidas: Art. 70, parágrafo único, da Constituição Federal de 1988; art. 93, do Decreto-lei 200, de 25 de fevereiro de 1967; art. 50, §3º, da Portaria Interministerial 127/2008, e Termo do Convênio (Cláusula Décima Segunda, Parágrafo Segundo, alínea 'f') .
Cofre credor: Tesouro Nacional.
Valor atualizado do débito (sem juros) em 1/10/2019: R$ 349.292,74
Conduta: não apresentar imagens (fotografias ou filmagens) ou outros documentos que provassem a execução dos itens previstos no plano de trabalho e pagos com recursos do convênio.
Nexo de causalidade: A não apresentação de documentos que comprovassem a adequada execução financeira do convênio resultou na presunção de danos ao erário.
Culpabilidade: não há excludentes de ilicitude, de culpabilidade e de punibilidade; é razoável supor que o administrador responsável pela pessoa jurídica tinha consciência da ilicitude de sua conduta; era exigível conduta diversa da praticada, qual seja, comprovar por meio de documentos a efetiva execução de todos os itens previstos no plano de trabalho. 
Irregularidade 4: não apresentação de declaração de gratuidade do evento, nem de demonstrativo de utilização, dos montantes arrecadados com a venda de ingressos, no objeto do convênio.
Evidências da irregularidade: Nota Técnica Financeira 297/2014/Mtur (peça 1, p. 149) .
Normas infringidas: Art. 70, parágrafo único, da Constituição Federal de 1988; e art. 93, do Decreto-lei 200, de 25 de fevereiro de 1967; art. 56 da Portaria Interministerial 127/2008; Termo do convênio (cláusula décima segunda, parágrafo segundo, alínea 'm'; cláusula terceira, item II, alínea 'jj') .
Conduta: não apresentar declaração de gratuidade do evento, nem demonstrativo de utilização, dos montantes arrecadados com a venda de ingressos, no objeto do convênio.
Nexo de causalidade: A ausência de informações sobre a gratuidade do evento ou a venda de ingressos não comprova que não houve sobreposição de pagamentos para os itens previstos no ajuste, resultando em presunção de prejuízo ao erário.
Culpabilidade: não há excludentes de ilicitude, de culpabilidade e de punibilidade; é razoável supor que o administrador responsável pela pessoa jurídica tinha consciência da ilicitude de sua conduta; era exigível conduta diversa da praticada, qual seja, assegurar que os valores arrecadados com a cobrança de ingressos em shows e eventos ou venda de bens e serviços produzidos ou fornecidos no âmbito deste convênio sejam revertidos para a consecução do objeto ou recolhidos à conta do Tesouro Nacional.
	Débito relacionado às irregularidades 1, 2, 3 e 4: 
	VALOR ORIGINAL (R$) 
	DATA DA OCORRÊNCIA

	700.000,00
	20/5/2011

	Valor atualizado até 15/4/2021, sem juros (peça 47) : R$ 1.204.210,00
	Cofre credor: Tesouro Nacional
22.	Após o Pronunciamento da Secex/TCE (peça 50) , de 26/4/2021, foi efetuada a citação dos responsáveis pelos expedientes indicados a seguir:
	Ofício/Edital
	Peça
	Destinatário
	Data de ciência ou motivo de ausência
	Localização Peça

	22820/2021
	55
	Juracy Terezinha Valcanaia
	18/06/2021
	84

	26764/2021
	58
	Dilson Renato de Oliveira
	2/6/2021
	68

	26765/2021
	57
	Renato Nunes de Oliveira Junior
	2/6/2021
	69

	26766/2021
	56
	Newton Cesar de Oliveira
	2/6/2021
	73

	26767/2021
	60
	Mayckon Alan Correa de Oliveira
	7/6/2021
	75

	27083/2021
	63
	Juliana Valcanaia de Oliveira
	3/6/2021
	74

	27085/2021
	61
	Luana Valcanaia de Oliveira
	2/6/2021
	70

22.1.	Juracy Terezinha Valcanaia, Dilson Renato de Oliveira, Mayckon Alan Correa de Oliveira, Juliana Valcanaia de Oliveira e Luana Valcanaia de Oliveira apresentaram defesa (peça 84) . Já Renato Nunes de Oliveira Junior e Newton Cesar de Oliveira apresentaram defesa (peça 79) a seguir analisada.
EXAME TÉCNICO
23.	Alegações de defesa idênticas de Juracy Terezinha Valcanaia, Dilson Renato de Oliveira, Mayckon Alan Correa de Oliveira, Juliana Valcanaia de Oliveira e Luana Valcanaia de Oliveira (peça 84) e Renato Nunes de Oliveira Junior e Newton Cesar de Oliveira (peça 79) :
23.1.	Inicialmente, a defesa alegou que não houve por parte do TCU citação válida e eficaz do então Gestor, Renato Nunes de Oliveira. Assim, defendeu que a constituição definitiva do débito que ora se insurge, não é regular, tampouco válida, posto que limita a defesa dos herdeiros, haja vista que desconhecem as circunstâncias que deram motivação ao ato considerado lesivo ocorrido em 1/6/2010.
23.2.	A tese se baseia no fato de que não é possível transmitir aos herdeiros uma responsabilidade não declarada efetivamente pela Corte de Contas, haja vista a ausência da citação do gestor antes do seu falecimento.
23.3.	Destacou que a ausência da citação do gestor antes do seu falecimento fere os princípios do contraditório e da ampla defesa, ao passo que limitam os sucessores na elucidação dos fatos, na produção de provas, nas razões subjetivas da pratica do ato, seja pela total ausência de participação dos demandados, quer seja pela ausência de débitos regularmente constituídos, situação essa que, inclusive, impediria a conclusão do Inventário, caso houvesse a regular constituição do crédito aqui perquirido. 
23.4.	Frisou que o simples decurso de tempo entre a vigência do convenio (1/6/2010) e a citação (2/6/2021) , já são motivos suficientes a ensejar o arquivamento deste feito. Nesse contexto, onde a citação do espólio e/ou herdeiros ocorreu após longo e injustificado lapso temporal, citou que este tribunal vem reconhecendo o comprometimento da ampla defesa e prejuízo do contraditório (Acórdão 2443/2014-TCU-Segunda Câmara, 1.534/2015-TCU-1ª Câmara, 1.449/2015-TCU-2ª Câmara, 4.776/2013-TCU-2ª Câmara e 4.982/2011-TCU-2ª Câmara) 
23.5.	Mencionou que o STJ, em mais de uma ocasião, já decidiu que, inexistindo previsão legal de prazo para a atuação do TCU, deve ser-lhe aplicado o prazo quinquenal, por analogia aos arts. 1º do Decreto 20.910/32 e 1º da Lei 9.873/93. 
23.6.	Aduziu, ainda, que há julgados com repercussão geral do Supremo Tribunal Federal referentes à imprescritibilidade de ações de reparação de danos ao erário (Tema 666, Tema 897 e Tema 899) e que o prazo prescricional em matéria de direito administrativo deve ser de cinco anos, conforme as decisões monocráticas do STF proferidas nos MS n. 35.294 e MS n. 35.971.
23.7.	Com isso, citou que o ato inequívoco de apuração do fato praticado pelo TCU, efetivou-se com a determinação de citação do ex-gestor, através do Ofício 0416/2018- TCU/Secex-PE, de 12/3/2018, interrompendo a prescrição, mas defendeu que nessa ocasião o ato já estava prescrito, posto que entre 'a data da prática do ato' (assinatura do convênio) , em 1/6/2010 e a pratica do 'ato inequívoco, que importe apuração do fato' pelo TCU em 12/3/2018, transcorreram mais de 05 anos.
23.8.	Adentrando no mérito da tomada de contas defendeu que facilmente se constata que o recurso federal recebido pelo Município, através do de cujus foi devidamente aplicado, o que é perfeitamente comprovado pela fiscalização in loco realizada pelo Ministério do Turismo, consoante Relatório de Supervisão nº 242/2010 (peça 1, p. 65-73) . 
23.9.	Assim, entendeu que a coletividade representada pelo município de Lages obteve vantagem na aplicação do recurso, seja para a 22ª ou para a 23ª festa nacional do pinhão, não havendo prova de conduta ímproba ou tipificada como crime, tampouco de ato ilegal, ilegítimo ou antieconômico, sendo certo que, a devolução deve se dar pelos cofres da municipalidade, sob pena de enriquecimento ilícito do poder público e ofensa aos princípios constitucionais da razoabilidade, proporcionalidade e impessoalidade
23.10.	Por fim, defendeu a impossibilidade de atribuir responsabilidade aos herdeiros, tendo requerido o recebimento da defesa e o arquivamento do feito.
24.	Análise:
24.1.	Inicialmente, quanto a alegação de prescrição da pretensão de ressarcimento do TCU, temos que: 
24.1.1.	O Supremo Tribunal Federal - STF, no Recurso Extraordinário - RE 636.886, fixou a tese, com repercussão geral reconhecida, de que 'é prescritível a pretensão de ressarcimento ao erário fundada em decisão de Tribunal de Contas' (Tema 899) . Em que pese o questionamento acerca da abrangência da tese ali firmada, no sentido de que se circunscreveria apenas ao processo de execução da condenação imposta pelo TCU (ou seja, inaplicável à pretensão de ressarcimento exercida no processo 'conhecimento' da TCE) , verifica-se que o STF, por meio de decisões prolatadas pelas suas duas turmas, tem decidido de forma reiterada que se aplica o prazo prescricional de 5 anos previsto na Lei 9.873/1999 às pretensões sancionatória e ressarcitória a cargo do Tribunal de Contas da União. 
24.1.2.	Seja por aplicação direta ou por analogia, a orientação sufragada é no sentido de que o prazo de 5 anos é compatível com a tese de que a ação e a execução prescrevem no mesmo prazo (Súmula 150 do STF) , bem como com o fato de que a Lei 9.873/1999 - que regulamenta o exercício de ação punitiva pela Administração Pública Federal, direta e indireta - regeria integralmente a prescrição no âmbito do TCU. Quanto a este último aspecto, o Ministro Luís Roberto Barroso, no voto exarado no julgamento do MS 32.201, embora tenha advertido que a atuação do TCU, em sua acepção clássica, não se qualifica como exercício do poder de polícia, ressaltou que a Lei 9.873/1999 assumiria vocação regulatória geral da prescrição do exercício da competência sancionadora da Administração Pública, sendo sua disciplina aplicável a qualquer ação punitiva da Administração Pública Federal, exceto àquelas esferas em que exista regulamentação específica. Ademais, em virtude da autonomia científica do Direito Administrativo, não haveria razão plausível para suprimir a omissão da Lei Orgânica do Tribunal de Contas da União, no tocante ao estabelecimento de um prazo prescricional próprio, valendo-se das normas de direito civil, e não das de direito administrativo.
24.1.3.	Eis algumas ementas que evidenciam o entendimento predominante do STF:
Ementa: AGRAVO REGIMENTAL EM MANDADO DE SEGURANÇA. TOMADA DE CONTAS ESPECIAL. TRIBUNAL DE CONTAS DA UNIÃO. CONDENAÇÃO A RESSARCIMENTO AO ERÁRIO. PRESCRIÇÃO. MARCO INTERRUPTIVO. ART. 2°, II, DA LEI 9.873/1999. ATO INEQUÍVOCO DE APURAÇÃO DO FATO. DISCUSSÃO. DIREITO LÍQUIDO E CERTO. DEMONSTRAÇÃO. INOCORRÊNCIA. SUBSISTÊNCIA DA DECISÃO AGRAVADA. AGRAVO A QUE SE NEGA PROVIMENTO. I - As razões do agravo regimental são inaptas para desconstituir os fundamentos da decisão agravada, que, por isso, se mantêm hígidos. II - Aplicando-se a regulamentação da Lei 9.873/1999 ao caso concreto, observa-se que a pretensão sancionatória do TCU, em relação aos atos praticados pelo impetrante, levando-se em consideração a ocorrência de 5 causas interruptivas da prescrição, não teria sido fulminada pelo decurso do tempo. III - A pretensão do recorrente, fundada na discussão sobre os fatos apontados como marcos interruptivos da prescrição da pretensão punitiva da Administração Pública, refoge aos estreitos limites do mandamus, ante a ausência de liquidez e certeza do direito pleiteado. IV - Agravo regimental a que se nega provimento. MS 36067 ED-AgR. Órgão julgador: Segunda Turma. Relator (a) : Min. RICARDO LEWANDOWSKI. Julgamento: 18/10/2019
Ementa: AGRAVO REGIMENTAL EM RECLAMAÇÃO. TRIBUNAL DE CONTAS DA UNIÃO. TOMADA DE CONTA ESPECIAL. PRESCRIÇÃO DA PRETENSÃO PUNITIVA. RECONHECIDA EM DECISÃO DO SUPREMO TRIBUNAL FEDERAL. PRESCRITIBILIDADE DO RESSARCIMENTO AO ERÁRIO FUNDADA EM DECISÃO DE TRIBUNAL DE CONTAS. AÇÃO DE IMPROBIDADE ADMINISTRATIVA COM PEDIDO DE RESSARCIMENTO JÁ EM CURSO. AGRAVO REGIMENTAL A QUE SE NEGA PROVIMENTO. I - O acórdão do TCU determinou a formação de processo administrativo para avaliarem, efetivamente, a eventual responsabilização do agravado para o ressarcimento do dano ao erário, contrariando, assim, autoridade desta Corte no MS 35.512/DF, uma vez que houve a concessão da segurança para declarar a ocorrência da prescrição da pretensão punitiva do TCU em relação às infrações imputadas a ele, destacando-se que a União poderia perseguir os valores referentes ao ressarcimento dos danos na esfera judicial. II - Agravo regimental a que se nega provimento. (Rcl 39497 AgR. Órgão julgador: Segunda Turma. Relator (a) : Min. RICARDO LEWANDOWSKI. Julgamento: 10/10/2020) 
Ementa: MANDADO DE SEGURANÇA. DIREITO ADMINISTRATIVO. TRIBUNAL DE CONTAS DA UNIÃO. SERVIDOR DA SECRETARIA DE SAÚDE DO ESTADO DO ACRE. FISCALIZAÇÃO OMISSA E DEFICIENTE NA EXECUÇÃO DE DOIS CONVÊNIOS FIRMADOS ENTRE A SECRETARIA ESTADUAL E O MINISTÉRIO DA SAÚDE. APLICAÇÃO DE MULTA. ARTS. 28, II, E 58, II, DA LEI 8.443/1992. ART. 268, II, DO REGIMENTO INTERNO DO TCU. PRESCRIÇÃO DA PRETENSÃO SANCIONATÓRIA. OCORRÊNCIA. APLICAÇÃO DA LEI 9.873/1999. PRECEDENTES DESTE STF. MEDIDA LIMINAR DEFERIDA E RATIFICADA NO EXAME DE MÉRITO. SEGURANÇA CONCEDIDA PARA AFASTAR A MULTA APLICADA. 1. A prescrição da pretensão punitiva do TCU é regulada pela Lei 9.873/1999, descabendo a aplicação do prazo decenal previsto na legislação civil (art. 205 do Código Civil) . Ao revés, incide o prazo quinquenal previsto na Lei 9.873/1999 (MS 32201, Rel. Min. Roberto Barroso, PRIMEIRA TURMA, DJe 7/8/2017; MS 35.512-AgR, Rel. Min. Ricardo Lewandowski, SEGUNDA TURMA, DJe 21/6/2019) . 2. In casu, na linha do parecer apresentado pelo Ministério Público Federal e da decisão liminar de minha lavra, é inequívoca a superação do prazo prescricional quinquenal. Os ilícitos apontados pela Corte de Contas ocorreram em julho de 2006, tendo o processo de auditoria sido instaurado em 9/10/2006. A ordem de citação do responsável para a audiência, por sua vez, ocorreu em 25/6/2007. Entretanto, a decisão condenatória recorrível foi exarada somente em 31/5/2016, data da prolação do Acórdão 3513/2016-TCU-Primeira Câmara. 3. Ex positis, CONCEDO A SEGURANÇA unicamente para afastar a sanção de multa aplicada ao impetrante, nos autos da Tomada de Contas Processo 023.288/2006-0, máxime da ocorrência de prescrição da pretensão punitiva do Tribunal de Contas da União. MS 35940. (Órgão julgador: Primeira Turma. Relator (a) : Min. LUIZ FUX. Julgamento: 16/06/2020) .
24.1.4.	Essa orientação também foi seguida nas seguintes decisões monocráticas: MS 36.127-MC/DF e MS 35.940-MC/DF, Rel. Min. Luiz Fux; MS 35.294, MS 35.539/DF e MS 35.971-TP/DF, Rel. Min. Marco Aurélio; MS 34.256 MC/DF, MS 36.054-MC e MS 36.067-MC/DF, Rel. Min. Ricardo Lewandowski.
24.1.5.	O Supremo Tribunal Federal tem se pronunciado no sentido de reconhecer não só a aplicação da prescrição quinquenal com fulcro na interpretação da Lei 9.873/1999, mas também a incidência dos marcos interruptivos do prazo prescricional consignados na referida lei, tantas vezes quanto presentes os suportes fáticos (MS 32201, Relator: Min. Roberto Barroso) . 
24.1.6. 	Entendimento que também foi adotado nas seguintes decisões monocráticas: MS 36.054, MS 34.256-MC, MS 35.512 e MS 36.067-MC, todos de relatoria do Min. Ricardo Lewandowski; MS 35.294, MS 35.539 e MS 35.971-TP, todos de relatoria do Min. Marco Aurélio; MS 32.201, Rel. Min. Roberto Barroso, e MS 36.127-MC e MS 35.940-MC, Min. Luiz Fux.
24.1.7.	Em relação ao termo inicial da contagem do prazo prescricional, o 'caput' do art. 1º da Lei 9.873/1999 oferece solução que não destoa do modelo adotado pelo TCU no incidente de uniformização de jurisprudência, em que se examinou a prescrição da pretensão punitiva, nos termos do Acórdão 1441/2016-TCU-Plenário (Rel. Min. Benjamin Zymler) , com a adição da particularidade de explicitar o caso de infrações permanentes ou continuadas:
a) Regra geral: 'data da prática do ato' (o que equivale a 'ocorrência da irregularidade sancionada') ;
b) Regra especial: 'no caso de infração permanente ou continuada, do dia em que tiver cessado'.
24.1.8.	A Lei 9.873/1999, no art. 2º, estabelece as causas interruptivas da prescrição punitiva, consoante abaixo transcrito, já na redação conferida pela Lei 11.941/2009:
Art. 2º Interrompe-se a prescrição da ação punitiva:
I - pela notificação ou citação do indiciado ou acusado, inclusive por meio de edital;
II - por qualquer ato inequívoco, que importe apuração do fato;
III - pela decisão condenatória recorrível.
IV - por qualquer ato inequívoco que importe em manifestação expressa de tentativa de solução conciliatória no âmbito interno da administração pública federal.
24.1.9.	O quadro a seguir indica alguns eventos processuais, ocorridos no curso de uma TCE (fase interna e externa) - instaurada em razão de irregularidades na aplicação de recursos da União transferidos a entes subnacionais - que poderiam ser enquadrados nas causas de interrupção da prescrição acima apontadas, sem prejuízo, é claro, de outras ocorrências fáticas elegíveis como marco interruptivo, a depender da forma de proceder de cada entidade ou órgão tomador de contas.
	I - pela notificação ou citação do indiciado ou acusado, inclusive por meio de edital;
	 (i) notificação no âmbito do procedimento administrativo de ressarcimento previamente à instauração da TCE;
 (ii) notificação efetuada pelo órgão tomador de contas acerca da instauração da TCE;
 (iii) ato que ordenar a citação efetuada pelo TCU.
*Data da ciência da notificação ou citação pelos responsáveis ou de publicação do edital no DOU.

	II - por qualquer ato inequívoco, que importe apuração do fato;
* procedimento que evidencie a apuração dos fatos irregulares, com o objetivo quantificar o dano e identificar possíveis responsáveis.
	 (i) relatório de sindicância ou PAD;
 (ii) relatório de apuração de irregularidades referente ao processo administrativo prévio à instauração da TCE;
 (iii) relatórios de fiscalização, pareceres, despachos, informações e memorandos relacionados à apuração dos fatos irregulares;
 (iv) relatório do tomador de contas;
 (v) relatório do controle interno; 
 (vi) termo de instauração ou designação de instauração da TCE;
 (vii) autuação da TCE no TCU; entre outras causas.
*Há quem inclua nesse grupo diligências que comprovam providências do responsável sobre as irregularidades investigadas.

	III - pela decisão condenatória recorrível.
	 (i) Verifica-se apenas no âmbito do TCU com a data da prolação do acórdão condenatório recorrível.

	IV - por qualquer ato inequívoco que importe em manifestação expressa de tentativa de solução conciliatória no âmbito interno da administração pública federal.
	 (i) pedido de parcelamento;
 (ii) pagamento parcial do débito;
 (iii) qualquer manifestação do responsável que demonstre claramente a sua intenção de recolher o débito.

24.1.10.	Bem se vê, portanto, que haveria uma multiplicidade de causas de interrupção da prescrição, conforme se depreende do art. 2º da Lei 9.873/1999. Tal exegese encontra respaldo em precedentes do STF, a exemplo do que se decidiu no julgamento do MS 36067 (Rel. Min. Ricardo Lewandowski) , com destaque para trecho do voto em que o Relator reconhece cinco causas de interrupção da prescrição, in verbis:
 (...) Assim, faz-se necessário levar em consideração que, apesar de os fatos objeto da apuração conduzida pela Corte de Contas remontarem aos anos de 1999 e 2000, período no qual o impetrante era Secretário de Saúde municipal, o Tribunal de Contas da União deu prosseguimento à tomada de contas especial por ter constatado a ocorrência de 5 causas interruptivas da prescrição, a saber: a) relatório de auditoria em conjunto realizada pelo Denasus e pela Secretaria Federal de Controle, lavrado em 06/07/2001, sendo este, certamente, um ato inequívoco que importou a apuração do fato (art. 2º, II, da Lei n. 9.873/1999) ; b) instauração de Tomada de Contas Especial pelo FNS, ocorrida em 05/10/2005, sendo este também, certamente, um ato inequívoco que importou a apuração do fato (art. 2º, II, da Lei n. 9.873/1999) ; c) a autuação da presente Tomada de Contas Especial no âmbito do Tribunal de Contas da União, ocorrida em 12/08/2008, sendo este também, certamente, um ato inequívoco que importou a apuração do fato (art. 2º, II, da Lei n. 9.873/1999) ; d) o ato que ordenou a citação do responsável, ora impetrante, ocorrida em 12/07/2010 (art. 2º, I, da Lei n. 9.873/1999) ; e) o exercício do poder punitivo ocorrido em 20/06/2012, data da prolação do Acórdão 1563/2012-TCU-Plenário (art. 2º, III, da Lei n. 9.873/1999) .
24.1.11.	No caso concreto, tendo como parâmetro a tese firmada pelo STF, no RE 636.886, no sentido de que ambas pretensões do TCU (sancionatória e ressarcitória) sujeitam-se ao prazo prescricional de 5 anos previsto na Lei 9.873/1999, considerando, ainda, o sistema prescricional descrito na citada lei, inclusive as causas de suspensão e de interrupção da prescrição, temos os seguintes eventos processuais:
	a) Relatório de Supervisão nº 242/2010, de 10/12/2010 (peça 1, p. 65-73) 
	b) Nota Técnica de Análise 1031/2012, de 8/10/2012 (peça 1, p. 89-96) ;
	c) Nota Técnica de Reanálise 167/2013, de 19/2/2013 (peça 1, p. 104-108) ;
	d) Nota Técnica de Análise Financeira 297/2014, de 23/5/2014 (peça 1, p. 144-151) ;
	e) Relatório de Auditoria 1083/2015, de 3/6/2015  (peça 1, p. 203-206) ;
	f) Pronunciamento do titular da Secex/PE, de 7/3/2018 (peça 11) ;
	g) Pronunciamento do titular da Secex/TCE, de 13/11/2019 (peça 20) .
24.1.12.	Analisando-se a sequência de eventos processuais enumerados no item anterior, os quais teriam o condão de interromper a prescrição da ação punitiva desta Corte no entender do STF, observa-se que não teria transcorrido o prazo prescricional de 5 (cinco) anos entre cada evento processual e o seguinte. Portanto, mesmo levando-se em consideração o entendimento do STF, não teria ocorrido a prescrição da pretensão sancionatória e ressarcitória a cargo do TCU.
24.1.13.	Em relação à prescrição do dano ao erário é de se ressaltar que no recente julgamento, pelo STF, do RE 636.886 (tema 899 da repercussão geral) , a decisão ainda não transitou em julgado e se encontra na fase de apreciação de embargos de declaração opostos pela Advocacia-Geral da União. 
24.1.14.	Além disso, caso concreto tratado no RE 636.886 (tema 899 da repercussão geral) diz respeito à fase de execução judicial de deliberação do Tribunal de Contas, tanto assim que, para deslindá-lo, foi necessária a aplicação da Lei 6.830/1980, a Lei de Execuções Fiscais, diploma legal evidentemente inaplicável à fase que antecede a formação do título executivo extrajudicial, caracterizada pela atuação do órgão de controle externo até a prolação do acórdão.
24.1.15.	Considerando que o TCU ainda não se pronunciou sobre os efeitos do julgamento de mérito da referida decisão do STF em relação às pretensões de ressarcimento ao erário veiculadas por meio dos processos de tomada de contas especiais, por cautela, deve-se adotar a orientação da Corte de Contas, na pendência de julgamento do RE 636.886, mesmo reconhecida sua repercussão geral, no sentido de que a matéria ali tratada alcançaria tão somente a fase judicial de cobrança do título extrajudicial, não atingindo os processos de controle externo, mantendo-se  a interpretação adotada pela Corte Suprema, em 2008, no Mandado de Segurança - MS 26.210, oportunidade em que foi fixada tese da imprescritibilidade das ações de ressarcimento ao erário:
A suspensão pelo STF das demandas nas quais esteja em questão a prescritibilidade da pretensão de ressarcimento ao erário com base em decisão de tribunal de contas (RE 636.886/STF) alcança tão somente a fase judicial de cobrança do título extrajudicial, não atingindo os processos de controle externo em trâmite. Até julgamento definitivo em contrário pelo STF, permanece o entendimento do TCU acerca da imprescritibilidade das pretensões de ressarcimento decorrentes de tomadas de contas especiais. (Acórdão 1267/2019-TCU-Plenário, Relator: Min. AROLDO CEDRAZ) 
A suspensão pelo STF das demandas nas quais esteja em questão a prescritibilidade da pretensão de ressarcimento ao erário com base em decisão de tribunal de contas (RE 636.886/STF) alcança tão somente a fase judicial de cobrança do título extrajudicial, não atingindo os processos de controle externo em trâmite. Até julgamento definitivo em contrário pelo STF, permanecem imprescritíveis as pretensões de ressarcimento decorrentes de tomadas de contas especiais. (Acórdão 7930/2018-TCU-Segunda Câmara, Relatora: Min. ANA ARRAES) .
24.1.16.	Por outro lado, especificamente no que tange à prescrição da pretensão punitiva, verifica-se que o Acórdão 1441/2016-TCU-Plenário, Relator Ministro Benjamin Zymler, que uniformizou a jurisprudência acerca dessa questão, subordinou tal prescrição ao prazo prescricional geral indicado no art. 205, do Código Civil, que é de dez anos, contado da data de ocorrência da irregularidade sancionada, nos termos do art. 189, do Código Civil, sendo este prazo interrompido pelo ato que ordenar a citação, a audiência ou a oitiva do responsável.
24.1.17.	No caso em exame, não ocorreu a prescrição, uma vez que a irregularidade sancionada ocorreu em 24/5/2011, e o ato de ordenação da citação ocorreu em 26/4/2021 (peça 50) . Contudo, não é possível aplicação de multa aos herdeiros, em virtude do caráter personalíssimo e intransmissível da penalidade.
24.1.18.	Já quanto à prescrição em relação ao ressarcimento dos danos ao erário, diferente do entendimento esposado pelos responsáveis, não restou configurada.
24.2.	Quanto ao exercício do Contraditório e Ampla Defesa, verifica-se que não houve o transcurso de mais de dez anos desde o fato gerador sem que tenha havido a notificação do responsável pela autoridade administrativa federal competente (art. 6º, inciso II, c/c art. 19 da IN/TCU 71/2012, modificada pela IN/TCU 76/2016) , uma vez que o fato gerador da irregularidade sancionada ocorreu em 24/5/2011, e o responsável foi notificado sobre as irregularidades pela autoridade administrativa competente conforme Ofício 1212/2014/MTur, de 26/5/2014 (peça 1, p. 143) , recebido em 29/5/2014 (peça 1, p. 157) ;
24.2.1.	Registra-se que o responsável solicitou dilação de prazo para responder, em 6/6/2014 (peça 1, 152-153) e por meio do Ofício 1365/2014/MTur, de 10/6/2014 (peça 1, p. 154) , recebido em 16/6/2014 (peça 1, p. 160) , o MTur concedeu a dilação do prazo de dez dias;
24.3.	Quanto às decisões deste Tribunal pelo arquivamento citadas pela defesa, relata-se que o arquivamento de processo em virtude de falecimento do responsável, envolve a inexistência de bens e de sucessores, nesse caso o arquivamento será determinado pela ausência de pressupostos de desenvolvimento válido e regular do processo, devendo a questão, todavia, ser remetida à AGU para que adote as providências que entender cabíveis visando o desarquivamento dos autos e o prosseguimento do feito, caso identifique a existência de bens em nome do falecido (Acórdão 2246/2018-TCU-Primeira Câmara-Relator: Benjamin Zymler) 
24.4.	Já o arquivamento devido ao longo transcurso de tempo entre a prática do ato pelo responsável falecido e a citação dos seus herdeiros e sucessores, no âmbito deste Tribunal, ocorre em casos em que os herdeiros tomam conhecimento do fato ocorrido há mais de dez anos (Acórdão 176/2021-TCU-Plenário-Relator: Aroldo Cedraz) .
24.5.	Contudo, no caso concreto, os recursos federais foram repassados em 20/5/2011 e os herdeiros já tiveram conhecimento da presente Tomada de Contas Especial desde 2/4/2018, pois o Ofício 416/2018-TCU/Secex-PE, de 12/3/2018 (peça 13) foi recebido pela Sra. Juracy Terezinha Valcanaia conforme AR de 2/4/2018 (peça 15) .
24.6.	Quanto ao mérito do presente processo, em que pese o relatório in loco 242/2010/MTur (peça 1, p. 65-73) ter atestado a realização do evento, as constatações de que o evento teve outros parceiros, além do MTur e, ainda, de que houve venda de ingressos, compromete o nexo de causalidade entre os recursos federais repassados e o objeto do Convênio.
24.7.	Desse modo, as notas subsequentes do MTur:1031/2012, de 8/10/2012 (peça 1, p. 89-96) ; 167/2013, de 19/2/2013 (peça 1, p. 104-108) ; 297/2014, de 23/5/2014 (peça 1, p. 144-151) , apontaram as diversas irregularidades físicas e financeiras pelas quais o responsável não logrou êxito em dirimi-las.
24.8.	Frisa-se que mesmo que considerássemos que o relatório in loco seria capaz de suprir em parte as exigências de comprovação da execução física dos objetos, não se vislumbra possível a aprovação das presentes contas em decorrência das demais irregularidades relacionadas à execução financeira relatadas na Nota Técnica Financeira 297/2014/Mtur (peça 1, p. 145) :
Foram encaminhados dois relatórios contendo Informações dissonantes entre si, sendo que, um guarda concordância com o extrato bancário da conta especifica, mas não confere com o plano de trabalho aprovado (fl. 147) , enquanto que o outro guarda concordância com o plano de trabalho, porém não confere com as notas fiscais e com os pagamentos que foram realizados no âmbito da conta especifica deste convênio (fl. 304) . As informações prestadas nestes relatórios e nos documentos financeiros encaminhados evidenciam que o convenente alterou o objeto do convênio sem a prévia autorização deste Ministério, incorrendo assim na vedação prevista no inciso II da cláusula décima sexta do Termo de Convênio.
24.9.	Enfatiza-se, ainda, que a Nota Técnica Financeira 297/2014/Mtur (peça 1, p. 149) verificou que a entidade convenente encaminhou declarações afirmando que houve, tanto a cobrança Ingressos quanto o apoio de patrocinadores diversos, e assegurando que a receita arrecadada por esses meios foi integralmente destinada ao custeio de despesas deste evento. Contudo, para atender as normas legais seria necessário o envio de demonstrativo contábil devidamente assinado e registrado em órgão competente.
24.10.	Desse modo, considerando que o responsável, à época, na fase interna, não logrou êxito em dirimir as irregularidades a ele imputadas (conforme subitem 24.2 desta instrução) , e tampouco, nesta fase externa, seus herdeiros apresentaram documentos comprobatórios da regular aplicação dos recursos provenientes do Convênio 736461/2010, rejeita-se as alegações de defesa ora apresentadas.
Prescrição da Pretensão Punitiva
25.	Vale ressaltar que a pretensão punitiva do TCU, conforme Acórdão 1441/2016-TCU-Plenário, Relator: Benjamin Zymler, que uniformizou a jurisprudência acerca dessa questão, subordina-se ao prazo geral de prescrição indicado no art. 205 do Código Civil, que é de dez anos, contado da data de ocorrência da irregularidade sancionada, nos termos do art. 189 do Código Civil, sendo este prazo interrompido pelo ato que ordenar a citação, a audiência ou a oitiva dos responsáveis.
26.	No caso em exame, não ocorreu a prescrição, uma vez que a irregularidade sancionada ocorreu em 24/5/2011, e o ato de ordenação da citação ocorreu em 26/4/2021 (peça 50) . Contudo, não é possível aplicação de multa aos herdeiros, em virtude do caráter personalíssimo e intransmissível da penalidade.
CONCLUSÃO
27.	Em face da análise promovida no item 24, verifica-se que o Sr. Renato Nunes de Oliveira, representado pela sua meeira e pelos seus herdeiros, não logrou comprovar a boa e regular aplicação dos recursos. Ademais, inexistem nos autos elementos que demonstrem a boa-fé do responsável ou a ocorrência de outras excludentes de culpabilidade.
28.	Tendo em vista que não constam dos autos elementos que permitam reconhecer a boa-fé do responsável, sugere-se que as suas contas sejam julgadas irregulares, nos termos do art. 202, § 6º, do Regimento Interno do TCU, condenando-o ao débito atualizado monetariamente e acrescido de juros de mora, nos termos do art. 202, §1º do Regimento Interno do TCU, descontado o valor eventualmente recolhido. 
PROPOSTA DE ENCAMINHAMENTO
29.	Ante o exposto, submetem-se os autos à consideração superior com a proposta de:
a)  rejeitar as alegações de defesa apresentadas pela meeira: Juracy Terezinha Valcanaia (CPF XXX.519.809-XX) e pelos herdeiros: Antônio Lucas Valcanaia de Oliveira (CPF XXX.437.949-XX, representado por sua mãe Juracy Terezinha Valcanaia, CPF XXX.519.809-XX) ; Juliana Valcanaia de Oliveira (CPF XXX.864.639-XX) ; Luana Valcanaia de Oliveira (CPF XXX.104.349-XX) ; Dilson Renato de Oliveira (CPF XXX.542.959-XX) ; Renato Nunes de Oliveira Junior (CPF XXX.663.079-XX) ; Newton Cesar de Oliveira (CPF XXX.789.639-XX) e Mayckon Alan Correa de Oliveira, (CPF XXX.882.369-XX) do Sr. Renato Nunes de Oliveira (falecido, CPF: XXX.168.989-XX) ;
b)  julgar irregulares, nos termos dos arts. 1º, inciso I, 16, inciso III, alínea c, da Lei 8.443/1992, c/c os arts. 19 e 23, inciso III, da mesma Lei, as contas do Sr. Renato Nunes de Oliveira (falecido, CPF: XXX.168.989-XX) , ex-prefeito do município de Lages/SC na gestão 2009-2012, e condenar seus herdeiros legais, até o limite do valor do patrimônio transferido, ao pagamento da quantia abaixo relacionada, com a incidência dos devidos encargos legais, calculados a partir das datas correspondentes até o efetivo recolhimento, na forma da legislação em vigor: 
	VALOR ORIGINAL (R$) 
	DATA DA OCORRÊNCIA

	700.000,00
	20/5/2011

Valor atualizado até 16/7/2021 (peça 87) : R$ 1.316.518,51
c)  autorizar, desde logo, a cobrança judicial das dívidas, caso não atendidas a notificação, na forma do disposto no art. 28, inciso II, da Lei 8.443/1992;
d) autorizar também, desde logo, se requerido, com fundamento no art. 26, da Lei 8.443, de 1992, c/c o art. 217, §§ 1º e 2º do Regimento Interno do TCU, o parcelamento da (s) dívida (s) em até 36 parcelas, incidindo, sobre cada parcela, corrigida monetariamente, os correspondentes acréscimos legais, fixando-lhe o prazo de quinze dias, a contar do recebimento da notificação, para comprovar, perante o Tribunal, o recolhimento da primeira parcela, e de trinta dias, a contar da parcela anterior, para comprovar os recolhimentos das demais parcelas, devendo incidir, sobre cada valor mensal, atualizado monetariamente, os juros de mora devidos, no caso do débito, na forma prevista na legislação em vigor, alertando os responsáveis de que a falta de comprovação do recolhimento de qualquer parcela importará o vencimento antecipado do saldo devedor, nos termos do § 2º do art. 217 do Regimento Interno deste Tribunal; 
e) enviar cópia do Acórdão a ser prolatado à Procuradoria da República no Estado de Santa Catarina, nos termos do § 3º do art. 16 da Lei 8.443/1992, c/c o § 7º do art. 209 do Regimento Interno do TCU, para adoção das medidas cabíveis.
f) enviar cópia do Acórdão que vier a ser proferido ao Ministério do Turismo e aos responsáveis, para ciência, informando que a presente deliberação, acompanhada do Relatório e do Voto que a fundamenta, está disponível para a consulta no endereço www.tcu.gov.br/acordaos, além de esclarecer que, caso requerido, o TCU poderá fornecer sem custos as correspondentes cópias, de forma impressa;
g) informar à Procuradoria da República no Estado de Santa Catarina, que a presente deliberação, acompanhada do Relatório e do Voto que a fundamenta, está disponível para a consulta no endereço www.tcu.gov.br/acordaos, além de esclarecer que, caso requerido, o TCU poderá fornecer sem custos as correspondentes cópias, de forma impressa; e
h) informar à Procuradoria da República no Estado de Santa Catarina, nos termos do parágrafo único do art. 62 da Resolução TCU 259/2014, os procuradores e membros do Ministério Público credenciados nesta Corte podem acessar os presentes autos de forma eletrônica e automática, ressalvados apenas os casos de eventuais peças classificadas como sigilosas, as quais requerem solicitação formal."
Discordando do encaminhamento alvitrado pela unidade técnica, o Ministério Público junto ao TCU emitiu as seguintes considerações no seu parecer à peça 92:
	
"Trata-se de Tomada de Contas Especial (TCE) instaurada pelo Ministério do Turismo (MTur) , em desfavor do Senhor Renato Nunes de Oliveira, ex-prefeito do município de Lages/SC (gestão 2009-2012) , em razão da impugnação total das despesas do Convênio n.º 736461/2010, tendo por objeto o apoio à realização da 2.2ª Festa do Pinhão, com vigência estipulada para o período de 1/6/2010 a 17/7/2011.
2.	Os recursos previstos para a execução do convênio corresponderam ao valor total de R$ 792.390,00, sendo R$ 92.390,00 de contrapartida da convenente e o restante, R$ 700.000,00, à conta da concedente, com liberação da parcela apenas em 18/5/2011 (peça 1, p. 83) .
3.	A documentação da prestação de contas foi analisada pelo MTur por meio das seguintes manifestações: Nota Técnica de Análise n.º 1031/2012, de 8/10/2012; Nota Técnica de Reanálise n.º 167/2013, de 19/2/2013; Nota Técnica de Reanálise n.º 473/2013, de 9/5/2013 e Nota Técnica de Análise Financeira n.º 297/2014, de 23/5/2014. Este último exame opinou pela reprovação do ajuste, com proposta de glosa integral das despesas, em virtude da execução do convênio em desacordo com o Plano de Trabalho pactuado, bem como com as cláusulas do termo firmado e dispositivos legais acerca das modalidades licitatórias exigidas para as contratações, conforme o seguinte detalhamento (peça 1, p. 145) :
Foram encaminhados dois relatórios contendo informações dissonantes entre si, sendo que, um guarda concordância com o extrato bancário da conta específica, mas não confere com o plano de trabalho aprovado (fl. 147) , enquanto o outro guarda concordância com o plano de trabalho, porém não confere com as notas fiscais e com os pagamentos que foram realizados no âmbito da conta específica deste convênio (fl. 304) . As informações prestadas nestes relatórios e nos documentos financeiros encaminhados evidenciam que o convenente alterou o objeto do convênio sem a prévia autorização deste Ministério, incorrendo assim na vedação prevista no inciso II da cláusula décima sexta do Termo de Convênio. Dessa forma, tendo em vista as disposições legais contidas no artigo 62, inciso I da Portaria 127/2008, recomenda-se a reprovação deste item e por conseguinte das contas deste convênio e solicita-se a devolução dos recursos transferidos conforme Demonstrativo de Débito anexo.
4.	A prefeitura foi notificada pela concedente em três oportunidades acerca das ressalvas financeiras, por meio de ofícios que foram emitidos em 19/10/2012 (peça 1, p. 97) , 21/2/2013 (peça 1, p. 115) e 26/5/2014, (peça 1, p. 141-143) - no caso deste último, também foi enviado para o endereço do Senhor Renato Nunes de Oliveira, que apresentou, na sequência, pedido de dilação de prazo para apresentar defesa (peça 1, p. 152-153) . Embora o município tenha enviado os esclarecimentos e a respectiva documentação complementar à prestação de contas (peça 1, p. 111-114 e 156) , as análises processadas pelo MTur rejeitaram as alegações contidas nessas tentativas de saneamentos dos autos.
5.	No Tribunal, após a obtenção, mediante diligência, de 12/9/2016 (peça 4) , do conjunto material probatório e dos documentos da prestação de contas, os quais não constavam dos autos, foi realizada a análise preliminar do processo pela Unidade Técnica. A citação do responsável foi autorizada em 7/3/2018 e o ofício citatório, de 12/3/2018 (peça 13) , foi recebido no endereço do responsável em 2/4/2018 (peça 15) .
6.	Em 4/5/2018, o Tribunal tomou ciência do óbito do Senhor Renato Nunes de Oliveira em 26/8/2015 (peça 16) , em documento subscrito por sua viúva, Senhora Juracy Terezinha Valcanaia.
7.	Diante da informação, foram realizadas, entre os anos de 2019 e 2020, diligências com o objetivo de identificar o representante legal do espólio (peças 18 a 26) , tendo sido verificado, ao final das pesquisas, que a Senhora Juracy Terezinha Valcanaia figurava como inventariante. Assim, foi realizada sua citação, com recebimento do respectivo ofício em 22/9/2020 (peça 35) .
8.	Tal comunicação foi posteriormente desconsiderada pela Unidade Técnica, ao tomar conhecimento de documento do Tribunal de Justiça de Santa Catarina (TJSC) , anexado pela defesa da Senhora Juracy Terezinha Valcanaia (peça 34) , certificando que a ação de inventário, que teve início em 28/7/2017, já havia transitado em julgado (16/8/2017) , o que levou a SecexTCE a realizar nova diligência àquele órgão a fim de que fossem identificados os herdeiros.
9.	Realizadas as providências nesse sentido, foram emitidos novos ofícios de citação, então endereçados aos respectivos herdeiros, cujos avisos de recebimento compreenderam o período entre os dias 1.º/6/2021 e 18/6/2021 (peça 88, p. 7) .
10.	Em linhas gerais, as alegações apresentadas pelos herdeiros que compareceram aos autos envolvem, entre outros aspectos, a defesa da ocorrência da prescrição quinquenal neste caso concreto e, ainda, o pedido de reconhecimento de prejuízos ao contraditório, dado o longo transcurso de tempo, cuja demonstração da regularidade dos fatos ensejadores do débito restaria comprometida, a ensejar o arquivamento do feito.
11.	Considerando o histórico dos autos, aquiescemos à alegação de prejuízo ao contraditório, conforme suscitado pelos responsáveis. Muito embora não se identifique a ocorrência da prescrição neste caso enfrentado, nos termos que temos defendido a partir do pronunciamento do STF no Recurso Extraordinário 636.886 (tema 899) e consoante análise da própria SecexTCE (peça 88, p. 8-12) , entendemos haver inegável prejuízo ao exercício da ampla defesa pelos herdeiros do Senhor Renato Nunes de Oliveira. Dado o longo tempo transcorrido entre a época das irregularidades sob exame (2010-2011) e a respectiva citação efetivada nos autos (2021) - primeira comunicação válida em que os herdeiros tomaram ciência dos fatos apurados nesta TCE, temos como devido o arquivamento dos autos, sem julgamento de mérito, com fundamento no art. 6.º, inciso II, e 19 da IN/TCU 71/2012 c/c arts. 169, inciso III, e 212 do RITCU.
12.	Sobre essa questão, a SecexTCE traz as seguintes ponderações (peça 88, p. 13) :
24.2. Quanto ao exercício do Contraditório e Ampla Defesa, verifica-se que não houve o transcurso de mais de dez anos desde o fato gerador sem que tenha havido a notificação do responsável pela autoridade administrativa federal competente (art. 6º, inciso II, c/c art. 19 da IN/TCU 71/2012, modificada pela IN/TCU 76/2016) , uma vez que o fato gerador da irregularidade sancionada ocorreu em 24/5/2011, e o responsável foi notificado sobre as irregularidades pela autoridade administrativa competente conforme Ofício 1212/2014/MTur, de 26/5/2014 (peça 1, p. 143) , recebido em 29/5/2014 (peça 1, p. 157) ;
24.2.1. Registra-se que o responsável solicitou dilação de prazo para responder, em 6/6/2014 (peça 1, 152-153) e por meio do Ofício 1365/2014/MTur, de 10/6/2014 (peça 1, p. 154) , recebido em 16/6/2014 (peça 1, p. 160) , o MTur concedeu a dilação do prazo de dez dias;
13.	Não obstante a comunicação do Senhor Renato Nunes de Oliveira ainda na fase interna, o fato é que, em sede de citação, quem deve atender ao chamamento e apresentar alegações de defesa são os herdeiros que, na qualidade de sucessores processuais, tiveram conhecimento dos fatos somente a partir de 2/6/2021, quando efetuadas as citações válidas nestes autos. Isso significa que houve o transcurso de praticamente dez anos desde o fato gerador, em 26/7/2011 - aqui considerada a data em que foi encaminhada a prestação de contas do convênio, mas não da aplicação dos recursos em si.
14.	Mesmo que tecnicamente o período decenal não tenha sido ultrapassado, chegou-se muito próximo a ele e, levando-se em conta que os defendentes passaram a ser terceiros não envolvidos diretamente com a execução do ajuste - cujo evento ocorreu há mais de dez anos antes das citações válidas -, consideramos haver dificuldades intransponíveis para o devido contraditório. Em situações como a que ora se apresenta é razoável supor que a obtenção de documentos probatórios se mostre dificultosa e até mesmo inviável, e que os fatos que aproveitariam à defesa não possam ser reconstituídos em sua inteireza.
15.	Diante do exposto, e com as vênias de estilo por divergir da Unidade Técnica, esta representante do Ministério Público manifesta-se pelo arquivamento dos autos, sem julgamento de mérito, com fundamento no art. 6.º, inciso II, e 19 da IN/TCU 71/2012 c/c arts. 169, inciso III, e 212 do RITCU, em razão do prejuízo ao contraditório e ampla defesa pelo longo transcurso de tempo."
É o Relatório.

André Pereira Arruda (42.632/OAB-SC) e outros representando Newton César de Oliveira, Renato Nunes de Oliveira, Antônio Lucas Valcanaia de Oliveira (107.437.949-74), Juliana Valcanaia de Oliveira (041.864.639-21), Juracy Terezinha Valcanaia (384.519.809-53), Dilson Renato de Oliveira (620.542.959-49).

Procuradora-Geral Cristina Machado da Costa e Silva.

TOMADA DE CONTAS ESPECIAL. MINISTÉRIO DO TURISMO. IMPUGNAÇÃO TOTAL DAS DESPESAS DO CONVÊNIO 736461/2010 SICONV FIRMADO COM O MUNICÍPIO DE LAGES/SC. CITAÇÃO DO EX-PREFEITO. CONSTATAÇÃO DE QUE O EX-PREFEITO FALECEU ANTES DA CITAÇÃO. CITAÇÃO DO ESPÓLIO DO EX-PREFEITO. PREJUÍZO À AMPLA DEFESA E AO CONTRADITÓRIO. FALTA DE PRESSUPOSTOS DE DESENVOLVIMENTO VÁLIDO E REGULAR DO PROCESSO. ARQUIVAMENTO.

TOMADA DE CONTAS ESPECIAL (TCE)

Secretaria de Controle Externo de Tomada de Contas Especial (SecexTCE).

Cuidam os autos de Tomada de Contas Especial instaurada pelo Ministério do Turismo (MTur) , em desfavor do Sr. Renato Nunes de Oliveira, ex-Prefeito do Município de Lages/SC na gestão 2009-2012, em razão da impugnação total das despesas do Convênio 736461/2010 Siconv (peça 1, pp. 45-63) , firmado com o Ministério do Turismo, e tendo por objeto "incentivar o turismo, por meio do apoio à realização do Projeto intitulado 22ª Festa do Pinhão", com vigência estipulada para o período de 1/6/2010 a 17/7/2011 (peça 1, p. 198) .
Os recursos previstos para a execução do convênio corresponderam ao valor total de R$ 792.390,00, sendo R$ 92.390,00 de contrapartida da convenente e o restante, R$ 700.000,00, à conta da concedente, com liberação da parcela apenas em 18/5/2011 (peça 1, p. 83) .
A documentação da prestação de contas foi analisada pelo MTur por meio das seguintes manifestações: Nota Técnica de Análise n.º 1031/2012, de 8/10/2012; Nota Técnica de Reanálise n.º 167/2013, de 19/2/2013; Nota Técnica de Reanálise n.º 473/2013, de 9/5/2013; e Nota Técnica de Análise Financeira n.º 297/2014, de 23/5/2014. Este último exame opinou pela reprovação do ajuste, com proposta de glosa integral das despesas, em virtude da execução do convênio em desacordo com o Plano de Trabalho pactuado, bem como com as cláusulas do termo firmado e dispositivos legais acerca das modalidades licitatórias exigidas para as contratações, conforme o seguinte detalhamento (peça 1, p. 145) :
"Foram encaminhados dois relatórios contendo informações dissonantes entre si, sendo que, um guarda concordância com o extrato bancário da conta específica, mas não confere com o plano de trabalho aprovado (fl. 147) , enquanto o outro guarda concordância com o plano de trabalho, porém não confere com as notas fiscais e com os pagamentos que foram realizados no âmbito da conta específica deste convênio (fl. 304) . As informações prestadas nestes relatórios e nos documentos financeiros encaminhados evidenciam que o convenente alterou o objeto do convênio sem a prévia autorização deste Ministério, incorrendo assim na vedação prevista no inciso II da cláusula décima sexta do Termo de Convênio. Dessa forma, tendo em vista as disposições legais contidas no artigo 62, inciso I da Portaria 127/2008, recomenda-se a reprovação deste item e por conseguinte das contas deste convênio e solicita-se a devolução dos recursos transferidos conforme Demonstrativo de Débito anexo".
De acordo com essa última nota técnica, o fundamento para a instauração da tomada de contas especial foi a impugnação das contratações de artistas, decorrente da irregularidade na execução financeira do objeto avençado. (peça 1, pp. 175-179) .
No âmbito do TCU, após a obtenção, mediante diligência, de 12/9/2016 (peça 4) , do conjunto material probatório e dos documentos da prestação de contas, os quais não constavam dos autos, foi realizada a análise preliminar do processo pela então Secex/PE. A citação do responsável foi autorizada em 7/3/2018 e o ofício citatório, de 12/3/2018 (peça 13) , foi recebido no endereço do responsável em 2/4/2018 (peça 15) .
Posteriormente, em 4/5/2018, o Tribunal tomou ciência do óbito do Senhor Renato Nunes de Oliveira em 26/8/2015 (peça 16) .
Diante da informação, a Secretaria de Controle Externo de Tomada de Contas Especial (SecexTCE) , unidade atualmente encarregada do exame dos autos, promoveu diligência com o objetivo de identificar o representante legal do espólio (peças 18 a 26) , tendo sido verificado, ao final das pesquisas, que a Senhora Juracy Terezinha Valcanaia figurava como inventariante. Assim, foi realizada sua citação, com recebimento do respectivo ofício em 22/9/2020 (peça 35) .
Tal comunicação foi posteriormente desconsiderada pela unidade técnica, ao tomar conhecimento de documento do Tribunal de Justiça de Santa Catarina (TJSC) , anexado pela defesa da Senhora Juracy Terezinha Valcanaia (peça 34) , certificando que a ação de inventário, que teve início em 28/7/2017, já havia transitado em julgado (16/8/2017) , o que levou a SecexTCE a realizar novas citações, endereçadas aos herdeiros do Sr. Renato Nunes de Oliveira, cujos avisos de recebimento compreenderam o período entre os dias 1.º/6/2021 e 18/6/2021 (peça 88, p. 7) .
Em linhas gerais, as alegações apresentadas pelos herdeiros que compareceram aos autos envolvem, entre outros aspectos, a defesa da ocorrência da prescrição quinquenal neste caso concreto e, ainda, o pedido de reconhecimento de prejuízos ao contraditório, dado o longo transcurso de tempo, cuja demonstração da regularidade dos fatos ensejadores do débito restaria comprometida, a ensejar o arquivamento do feito.
Em sua derradeira instrução (peças 88-90) , a SecexTCE rejeitou as alegações de defesa, propondo julgar irregulares as contas do ex-Prefeito do Município de Lages/SC, condenando seus herdeiros legais ao pagamento do débito apurado, até o limite do valor do patrimônio transferido pelo Sr. Renato Nunes de Oliveira.
A representante do Ministério Público junto ao TCU discorda da proposta de encaminhamento da unidade técnica, manifestando-se pelo arquivamento dos autos, sem julgamento de mérito, em razão do prejuízo ao contraditório e ampla defesa pelo longo transcurso de tempo.
Com as devidas vênias à unidade técnica, acolho o encaminhamento proposto pelo Parquet especializado, cuja análise adoto como parte das minhas razões de decidir.
Considero que no presente caso a citação do espólio ou dos herdeiros após longo tempo decorrido desde o fato gerador do débito atribuído ao responsável falecido configura prejuízo ao exercício do contraditório e da ampla defesa, conforme suscitado pelos responsáveis. Dado o longo tempo transcorrido entre a época das irregularidades sob exame (2010-2011) e a respectiva citação efetivada nos autos (2021) - primeira comunicação válida em que os herdeiros tomaram ciência dos fatos apurados nesta TCE, entendo como devido o arquivamento dos autos, sem julgamento de mérito, com fundamento no art. 6.º, inciso II, e 19 da IN/TCU 71/2012, c/c arts. 169, inciso III, e 212 do RITCU.
Não obstante a comunicação do ex-prefeito ainda na fase interna, o fato é que, em sede de citação, quem deve atender ao chamamento e apresentar alegações de defesa são os herdeiros que, na qualidade de sucessores processuais, tiveram conhecimento dos fatos somente a partir de 2/6/2021, quando efetuadas as citações válidas nestes autos. Isso significa que houve o transcurso de praticamente dez anos desde o fato gerador, em 26/7/2011 - aqui considerada a data em que foi encaminhada a prestação de contas do convênio, mas não da aplicação dos recursos em si.
Mesmo que tecnicamente o período decenal não tenha sido ultrapassado, chegou-se muito próximo a ele e, levando-se em conta que os defendentes passaram a ser terceiros não envolvidos diretamente com a execução do ajuste - cujo evento ocorreu há mais de dez anos antes das citações válidas -, é forçoso reconhecer que existem dificuldades intransponíveis para o devido contraditório. Em situações como a que ora se apresenta é razoável supor que a obtenção de documentos probatórios se mostre dificultosa e até mesmo inviável, e que os fatos que aproveitariam à defesa não possam ser reconstituídos em sua totalidade. Como agravante, há que se considerar que a defesa não foi produzida pelo gestor dos recursos, mas sim por seus sucessores.
Em casos semelhantes, em que a citação do espólio ocorreu após longo e injustificado lapso temporal, o Tribunal vem reconhecendo o comprometimento da ampla defesa e o prejuízo do contraditório. Ao tratar sobre o tema, o Acórdão 3141/2014-TCU-Plenário (de minha relatoria) , em seu enunciado, previu que "a citação do espólio ou dos herdeiros após longo tempo decorrido desde o fato gerador do débito atribuído ao responsável falecido configura prejuízo ao exercício do contraditório e da ampla defesa, justificando o arquivamento dos autos". O mesmo entendimento foi adotado pelo Plenário, no Acórdão 2.146/2015 (Relator Ministro José Múcio Monteiro) ; pela 1ª Câmara, nos Acórdãos 4.634/2016  e 5.739/2016 (ambos relatados pelo Ministro Bruno Dantas) ; e pela 2ª Câmara, nos Acórdãos 2.385/2018 (Relator Ministro José Múcio Monteiro) , 4.173/2019 (de minha relatoria) , 9.890/2019 (Relator Ministro Raimundo Carreiro) .
Desse modo, aquiesço ao posicionamento do Ministério Público, no sentido de que sejam arquivados os presentes autos, sem julgamento de mérito, com fundamento arts. 169, inciso VI, e 212 do Regimento Interno do TCU, por falta de pressupostos de desenvolvimento válido e regular e em atenção aos princípios do contraditório e da ampla defesa.
Ante o exposto, manifesto-me por que o Tribunal aprove o Acórdão que ora submeto à deliberação deste Colegiado.
TCU, Sala das Sessões, em 22 de março de 2022.
AUGUSTO SHERMAN CAVALCANTI 
Relator